臺灣高等法院刑事判決　　　　　　　　　　　　　九十二年度上訴字第二七二二號
　　上　訴　人
　　即　被　告　丁○○
　　選任辯護人　黃勝文律師
　　　　　　　　李進成律師
右上訴人因重傷害案件，不服臺灣板橋地方法院九十二年度訴字第八九五號，中華民
國九十二年六月三十日第一審判決（起訴案號：臺灣板橋地方法院檢察署九十二年度
偵字第三六０七號），提起上訴，本院判決如左：
    主  文
原判決撤銷。
丁○○傷害人之身體，因而致重傷，處有期徒刑壹年捌月。
    事  實
一、丁○○前曾於民國九十一年間，因恐嚇取財案件，經臺灣板橋地方法院判處有期
    徒刑月，緩刑年，於九十一年七月二十九日確定。丁○○於緩刑期間猶不知
    警惕，於九十一年十月二十二日十二時許，在位於臺北縣板橋市○○○路之高峰
    百貨公司，因細故與其前女友丙○○發生衝突，經警到場處理並告知其二人各自
    驗傷後再至位於板橋市○○路○段五二號之臺北縣政府警察局板橋分局板橋派出
    所製作筆錄，嗣於同日十四時三十分許，丁○○由其母蕭許才陪同至上址派出所
    ，丙○○亦由友人乙○○陪同到場，在該派出所內，蕭許才見到丙○○，立刻當
    面指責丙○○，乙○○見狀不滿，即上前阻隔二人，並舉起手作出欲出手毆打蕭
    許才之姿勢，丁○○見乙○○舉手作欲出手毆打其母之勢時，一時氣憤，於客觀
    上能預見揮拳毆擊他人眼部有致人失明危險之可能之情形下，竟基於普通傷害之
    犯意，自乙○○身後，先以右拳毆打乙○○背部上方（未成傷），俟乙○○受攻
    擊轉身回看時，繼而揮出右拳直接毆擊乙○○右眼部，致使乙○○右眼之眼角膜
    水腫，並因此一毆擊力量過大，造成乙○○右眼外傷性水晶體脫位合併視網膜剝
    離、高眼壓，且導致乙○○右眼視神經萎縮、無光覺，右眼視力完全毀敗失明，
    而達重大不治或難治之重傷害程度。
二、案經被害人乙○○訴由臺北縣政府警察局板橋分局報由臺灣板橋地方法院檢察署
    檢察官偵查起訴。
    理  由
一、訊據上訴人即被告丁○○矢口否認有何故意傷害致重傷之犯行，於原審辯稱：當
    時我母親和丙○○在講話，乙○○推我母親，我就出手推他，不曉得推到他那裡
    ，我沒有出拳打他右眼，我不知他的傷如何而來云云。於本院準備程序及審判期
    日，被告則辯稱：當時我母親蕭許才跟我女友丙○○在派出所講話，要丙○○不
    要告我，不要再跟我吵架，兩人如不在一起就分開，乙○○在派出所以為我母親
    要打丙○○，乙○○站起來準備出手要打我母親，我看到才將乙○○推開，因為
    當時我母親跟丙○○講話很激動，心臟病發作昏倒，派出所才叫救護車；我是推
    乙○○，我沒有打或推他眼睛云云（見本院卷第十九頁至第二十頁、第一一五頁
    、本院九十三年十二月十五日審判筆錄）。被告辯護人辯護意旨則以：原審採為
    證據之被告警詢筆錄，因該筆錄有數點與錄音內容不符，無證據能力或缺乏實質
    證明力；證人甲○○於鈞院審理時證稱：我記得被告是用臺語跟我說，他看見乙○○舉起手要打他母親，他看情形不對，出手要去擋，我問他擋為何會打到臉部
    ，丁○○說一擋就打到臉部等語，甲○○於將被告以臺語陳述內容轉成國語文字
    時，未將臺語語意所謂「擋」字正確記載，以致失真；被告自始表明，係因見乙○○作勢欲攻擊其母親，一時情急，基於防衛蕭許才之意思才出手阻擋乙○○，
    且告訴人陳述有誇大渲染之嫌，原審認定被告有攻擊乙○○後腦部，並無證據可
    證明，證人丙○○於鈞院九十二年九月十六日庭訊時亦否認有親見親聞被告曾毆
    打乙○○，並稱乙○○唆使其偽證；被告縱有出手毆打乙○○，應符合刑法第二
    十三條規定之正當防衛之要件；若被告所為不符合正當防衛之要件，因被告出手
    主觀上係為擋乙○○，並無使乙○○受傷之犯意，應屬過失行為云云。
二、告訴人乙○○、證人丙○○等人警詢、偵查、原審筆錄及被告警詢筆錄證據能力
    之問題：
    (一)按現行刑事訴訟法第一百五十九條第一項：「被告以外之人於審判外之言詞或
      書面陳述，除法律有規定者外，不得作為證據」之規定，係民國九十二年二月
      六日始經修正公布，同年九月一日施行，依同年二月六日公布施行之刑事訴訟
      法施行法第七條之三規定：「中華民國九十二年一月十四日修正通過之刑事訴
      訟法施行前，已繫屬於各級法院之案件，其以後之訴訟程序，應依修正刑事訴
      訟法終結之。但修正刑事訴訟法施行前已依法定程序進行之訴訟程序，其效力
      不受影響」。經查：本案係於九十二年三月二十八日修正刑事訴訟法施行前繫
      屬於原審法院，此有原審法院收文章蓋於臺灣板橋地方法院檢察署九十二年三
      月二十八日板檢森體九二偵字第三六０七號送審函可稽（見原審卷第一頁），
      依前開法條規定，對於提起上訴之案件，於修正刑事訴訟法施行前，原審就可
      得為證據之證據，已依法定程序調查者，其效力不受影響，仍得為證據。本案
      告訴人乙○○、證人丙○○、甲○○、蕭許才、高台英、李春興先後於警詢、
      偵查及原審之陳述，業經原審於修正刑事訴訟法施行前之九十二年六月十七日
      之審判期日，依刑事訴訟法第一百六十五條第一項及當時有效之修正前同法第
      一百七十三條第一項規定之法定程序，提示筆錄並告以要旨，同時詢問被告之
      意見，以踐行調查證據程序，揆諸前揭說明，上開供述證據之證據能力，不受
      新修正刑事訴訟法第一百五十九條第一項規定之影響。合先敘明。
    (二)次按訊問被告，應全程連續錄音；必要時，並應全程連續錄影。但有急迫情況
      且經記明筆錄者，不在此限。又筆錄內所載之被告陳述與錄音或錄影之內容不
      符者，除有前項但書情形外，其不符之部分，不得作為證據，刑事訴訟法第一
      百條之一第一項、第二項定有明文。此等規定，依同法第一百條之二規定，於
      司法警察官或司法警察詢問犯罪嫌疑人時，準用之。所謂應「全程連續錄音、
      錄影」，係指於訊（詢）問筆錄製作開始至完成之全部過程，均應予錄音、錄
      影。考其立法目的，在於建立訊（詢）問筆錄之公信力，並擔保訊（詢）問程
      序之合法正當，亦即在於擔保被告（犯罪嫌疑人）對於訊（詢）問之陳述係出
      自由意思及筆錄所載內容與其陳述相符。如果被告（犯罪嫌疑人）之陳述係自
      白，並基於自由意思而非出於不正當之方法，且其自由之陳述與事實相符，縱
      令對其訊問時未經全程連續錄音或錄影，致訊問程序有嫌瑕疵，仍難謂其自白
      之筆錄，無證據能力。又司法警察官、司法警察於詢問製作筆錄時，將受詢問
      人談話之真意妥適表現記載於筆錄上，即無不可，故錄影帶聲音與筆錄之記載
      ，於細節稍有出入，乃屬當然，其相符部分仍具證據能力，得採為判斷事實之
      依據。經查：
      (1)被告於檢察官偵查初訊時即否認在警詢中有說打乙○○臉之語（見偵查卷第
        十六頁背面），本院（受命法官）爰依職權勘驗被告九十一年十月三十日十
        八時五十分許至同日十九時四十分許在板橋派出所接受警員甲○○詢問之警
        詢筆錄之錄音帶，勘驗結果顯示：警員甲○○在詢問前有先告知被告有關緘
        默權等權利，被告並同意接受夜間詢問，被告確有供稱：「（問：今天你是
        因為什麼事情來到派出所製作筆錄？）他說告我傷害。（問：「他」是誰？
        ）乙○○啊！我不認識他。（問：你是於何時何地用何物毆打乙○○何處？
        你什麼時間打他的？）我那天來派出所跟我之前的女朋友吵架才來派出所。
        （問：那天是何時來派出所的？）二十二日下午二時三十分。（問你是用什
        麼東西打的？）用手。（問：用哪隻手？）右手。（問：你打哪裡？）往他
        的臉那裡打下去。（問：請詳述你當時打乙○○的情形。當時你是怎麼打乙○○，詳細情形如何？）我母親是跟我之前的這個女朋友講話，在派出所這
        裡，（警問：這個女生叫）丙○○，這個男生就起身，在派出所算是在丙○○後面右側，往我母親這邊準備要打來，準備要推倒我母親，母親認出聲音
        是那個騷擾我母親的人，打我行動電話，騷擾我好幾個月，我是認他的聲音
        出來。（問：所以你打他嗎？）嗯。˙˙˙（問：對於這件乙○○對你提出
        傷害告訴案件，你有沒有什麼意見？）是他要打我家裡的人。（問：打你母
        親？）是。（問：乙○○有出手嗎？）準備出手啊。（問：他是不是手勢舉
        高？）是啊！他手勢舉高，準備要打我母親。（問：手勢舉高有打下去嗎？
        ）沒有，我有看到，我就那樣了˙˙˙（問：現場就是你，丙○○，你母親
        還有乙○○共四人）是啊！警察都不知道，警察那時在準備資料，寫筆錄用
        的。（問：右述筆錄是否屬實，有無其他意見？剛說的都是真的嗎？有沒有
        意見要補充的？）蕭：真的啊！（問：你確定你打他是因為乙○○一直騷擾
        你，你才會很生氣打他嗎？）我確定，就是乙○○準備要打我母親，我才動
        手的」等語；而該錄音係屬連續錄音，警員甲○○是採一問一答方式以臺語
        詢問被告，問答中被告是出於自己個人之自由意思，以自己的話來回答且有
        說明，並不是依已作成之筆錄照本宣科；被告於本院勘驗時亦當庭承認上開
        錄音確係其本人之供述等情，俱有本院九十三年十一月十七日勘驗筆錄在卷
        足稽（見本院卷第一二０頁至第一二六頁）。經核上開被告之警詢筆錄皆有
        記載被告此等供述（見偵查卷第三頁至第四頁），僅是在記載方式方面，筆
        錄因係經過警員之組織整理，非如錄音般之口語化。
      (2)被告另雖辯稱：在派出所是先做筆錄再錄音云云（見本院卷第一二六頁），
        固經證人甲○○於本院九十三年十二月三日準備程序中經詰問及訊問時證實
        在卷（此為警詢筆錄證據能力之調查，依現行刑事訴訟法第二百七十三條第
        一項第四款、第八款、同條第二項、第一百七十一條之規定，得由受命法官
        於準備程序處理，進行訊問及交互詰問程序），其證稱：「時間太久、忘記
        了，正常的情況下應該是一邊寫一邊錄音，若是錄音機不夠，事先做完筆錄
        一定讓當事人看完後才進行錄音。（本件）好像是做完筆錄再錄音」等語（
        見本院卷第一三九頁）。惟由於被告於警詢錄音時，該錄音係連續錄音，詢
        問者是採一問一答方式以臺語詢問被告，問答中被告是出於自己個人之自由
        意思，以自己的話來回答並有說明，顯非依據已作成之筆錄照本宣科，業見
        前述，則縱使本案被告警詢筆錄係先行製作，再由警員甲○○進行警詢錄音
        ，而非自詢問筆錄製作開始時起即依法定程序為全程之錄音，其程序稍有瑕
        疵，但上開錄音既已足以擔保被告於錄音警詢中之陳述係出其自己之自由意
        思，且其上揭陳述與警詢筆錄相關部分之記載相符，揆諸前開說明，被告警
        詢筆錄之記載與其上開錄音所顯示之被告供述相符之部分，應有證據能力，
        且在有可信之其他證據存在之情形下，有相當之證據證明力。辯護人以本件
        被告警詢筆錄係先製作筆錄再錄音來質疑該警詢筆錄之證據能力，尚不足採
        。
      (3)至於辯護人指上開警詢筆錄中記載之被告供述：「我看情況危急被一拳往乙○○臉打去，打到哪裡就不清楚」等語（見偵查卷第四頁正面第三行至第四
        行），為上揭錄音所無之部分，縱認此部分因與錄音不符，排除該筆錄此句
        記載之證據能力，亦不影響該筆錄與上開錄音所顯示之被告供述相符之其他
        部分記載之證據能力。又辯護人另質疑之警詢筆錄尾段記載之被告供述：「
        且又作勢要打我母親，一時氣憤才打他」等語部分，顯係經警員以文字整理
        過之文句（見偵查卷第四頁背面第六行），依上揭錄音顯示，被告對於警員
        甲○○所為其因生氣而打人之問題，確為肯定之答覆，並稱：「就是乙○○
        準備要打我母親，我才動手的」等語，則此整理過之文句，尚難認與被告供
        述有實質上之出入，且根據錄音所顯示之被告供述，被告在警詢錄音之初即
        承認其有以右手往乙○○臉上打去，至警詢最後亦仍承認其有動手之行為。
三、認定犯罪事實所依據之證據及理由：
    (一)告訴人乙○○於警詢中指稱：「我是於九十一年十月二十二日十四時三十分左
      右，在板橋派出所遭丁○○用他的拳頭毆打我的右眼。˙˙˙丁○○以為我是
      丙○○的男朋友，便一拳往我右眼打過去，造成我右眼外傷性水晶體脫位，視
      網膜剝離，右眼失明。我未見過丁○○，只知道他是廖女的前男友，沒有任何
      仇恨。我當天以為是小傷，回家後才發現右眼異常疼痛且視力模糊，醫院檢查
      後才知道受傷很嚴重」等語（見偵查卷第五頁背面）。於偵查中指稱：「當天
      被告的母親一直指著丙○○，我跟被告母親說為何要這樣，被告就從背後一拳
      打過來，打到我右眼，當時丙○○、被告母親都在場」等語（見偵查卷第十七
      頁正面）。其於原審指陳：「當時因為被告母親一直用手戳丙○○並罵她，我
      就跟被告母親說不要這樣，被告母親就用手戳我，我就閃開，被告就用拳頭打
      我二下，一拳打我後背，一拳打在我右眼。現在右眼只能感覺到光線，無法看
      到東西」等語（見原審卷第十八頁至第十九頁）。告訴人於本院先後以告訴人
      身分指稱：「當時在派出所丁○○是從我背後打到我的後腦及右眼。因為在打
      我之前，丁○○的母親正在指責丙○○，我才向前要勸阻這是派出所要好好講
      ，丁○○就連續打我兩拳，警察看到就將丁○○拉開」等語（見本院卷第二０
      頁）、「當時丁○○確實有打我右眼沒有錯，我在當天晚上十一點多，我右眼
      感覺好像有一個網子掉下來，我很害怕，後來我右眼就看不見。當時丁○○的
      媽媽一直用手指著丙○○太陽穴的位置辱罵丙○○，我就向前擋在丙○○跟丁○○媽媽的中間，說伯母這裡是派出所有話慢慢講，我當時背對著丁○○的媽
      媽，臉對著丙○○，我當時是背對著派出所的門口，臉朝著派出所裡面，丁○○當時坐在我右後方的位置，我當時要往右後方阻擋丁○○的母親，剛好丁○○就揮拳從後面打過來，打到我的右眼」等語（見本院卷第四六頁、第四七頁
      至第四八頁）；並以證人身分結證稱：「丁○○的母親過來罵丙○○，警員進
      去拿公文要做筆錄的時候，丁○○從後面打過來，當時有兩個警察把他攔下，
      並說派出所你也要打人，我跟警員做筆錄時，我說我先走，警員說你先走，丁○○的母親暈倒我不知道，我早就走了，等到晚上我覺得眼睛怪怪的用雞蛋敷
      眼睛，才發現眼睛網子掉下來。他打我的後背上方（告訴人比後頸部下方，背
      部上方），我轉身過來，打到右眼」等語（見本院九十三年十二月十五日審判
      筆錄）。對於告訴人於蕭許才與丙○○在板橋派出所內發生爭執，蕭許才當面
      指責丙○○，告訴人見狀，從中攔阻，隨為被告自告訴人身後以拳攻擊右眼致
      失明等基本事實之情節，告訴人於警詢時起迄本院審理時止之指證始終一致。
    (二)被告、告訴人皆稱當時亦在現場之證人丙○○於警詢時證稱：「乙○○是於九
      十一年十月二十二日下午十四時三十分於板橋派出所製作筆錄時，遭丁○○用
      他的拳頭往乙○○的眼部打下去。因蕭母在指責我，乙○○擋在我跟蕭母中間
      ，丁○○便揮拳打乙○○。除我之外還有一些警員，但我不清楚是誰。當時乙○○作勢要打蕭母，我亦有看見」等語（見偵查卷第七頁）；於偵查時復結證
      稱：「當天我有在場，丁○○總共打乙○○二下，一下打左後腦，一下打在右
      眼，乙○○沒有跌倒。丁○○媽媽當時一直指責我，丁○○站在我左前方，蕭
      母在我前方，張站在我和蕭母中間，蕭要打乙○○之前都沒說什麼」等語（見
      偵查卷第二一頁背面）。就被告有自告訴人身後攻擊告訴人並有以拳毆擊告訴
      人右眼部位之情節，告訴人前揭指述核與證人丙○○此等證述相符。且由證人
      丙○○於警詢中亦證稱：「當時乙○○作勢要打蕭母，我亦有看見」等語，證
      實告訴人於警詢時起即稱：「當時乙○○有作勢欲打其母親」等語無訛，可證
      明證人丙○○上揭證述並非附和乙○○之指述而為之，應具有相當之證據價值
      。
    (三)綜觀告訴人前後基本事實一致之指述，其於原審及本院審判期日之證述，目擊
      證人丙○○之上揭證言，再佐以：(1)被告於警詢中曾供稱：「當時在派出所以
      右手往乙○○臉上打下去，˙˙˙就是乙○○準備要打我母親，我才動手的」
      等語（見偵查卷第三頁背面、第四頁背面、本院九十三年十一月十七日勘驗筆
      錄）。(2)證人甲○○於原審結證稱：「我沒有看到被告出手打告訴人。當時我
      受理丙○○、丁○○之傷害報案，去拿筆錄紙回來後，乙○○摀住眼睛跟我說
      丁○○打他，丁○○說乙○○手有舉起來好像要打他母親，被告丁○○就衝過
      去保護他母親，用手打乙○○」等語（見原審卷第三二頁，該證人於檢察官偵
      查中亦為相類證述，見偵查卷第三三頁背面至第三四頁正面，但其該次證言未
      經具結，故不引用）。證實甲○○於事發後隨至現場處理時，告訴人即摀住眼
      睛指述被告打人。(3)告訴人於九十一年十月二十二日當日之二十三時十分許，
      即至臺北市立和平醫院急診，自述當日下午被打，經醫治後，告訴人右眼因外
      傷性水晶體脫位合併視網膜剝離，右眼高眼壓，該眼視力僅餘光覺而失明之事
      實，有臺北市立和平醫院出具之診斷書一紙（見偵查卷第九頁）及同醫院九十
      二年三月三日北市和醫病字第０九二六０一二七四００號函及該函檢送之告訴
      人病歷資料影本一份（見偵查卷第二四頁至第二九頁、本院卷第七八頁至第八
      四頁）附卷可稽。就該眼睛傷害之成因，經本院函詢同一醫院，亦經該醫院以
      九十三年十月十八日北市和醫病字第０九三六０七五七三００號函覆稱：「乙○○於九十一年十月二十二日晚間至本院急診求診，右眼角膜水腫，右眼水晶
      體半脫位，視網膜剝離，眼壓值為三十五毫米水銀柱，視力僅有光覺，應屬外
      力造成」等語（見本院卷第一０七頁），證明告訴人右眼所受之傷害，確係外
      力造成。應足認：被告當時應確因見告訴人舉手作出欲打其母之姿勢時，自後
      出手攻擊告訴人，並在告訴人受攻擊轉身回看時，以右拳毆擊告訴人右眼，致
      告訴人右眼受有上揭傷害之事實，至為灼然。又就告訴人右眼所受傷害，是否
      有達於毀敗之重傷害程度，經本院依辯護人之聲請囑託國立臺灣大學醫學院附
      萎縮，另有水晶體脫位；其右眼視力為無光覺，已達重大不治或難治之重傷害
      程度」等語，有該醫院九十三年六月十五日（九十三）校附醫秘字第九三００
      ００五五七一號函在卷可證（見本院卷第一０四頁），顯見告訴人因上揭傷害
      ，眼睛狀況持續惡化，至本院審理送鑑定時，其右眼不僅係全視網膜剝離、水
      晶體脫位，且該眼視神經萎縮，連原有之光覺亦喪失，已達於重大不治或難治
      之程度，自符合刑法第十條第四項第一款規定之「毀敗一目之視能」之重傷害
      要件。
    (四)雖然在筆錄之記載上，告訴人於警詢及偵查中並未述及被告攻擊其身體後背或
      後腦之情形，與告訴人嗣於原審及本院審理時指述：被告當時對告訴人係接續
      二次出手攻擊之情節，稍有不符。惟按告訴人、證人之陳述有部分前後不符，
      或相互間有所歧異時，究竟何者為可採，法院仍得本其自由心證予以斟酌，非
      謂一有不符或矛盾，即應認其全部均為不可採信；尤其關於行為動機、手段及
      結果等之細節方面，告訴人之指陳，每因留意重點之不同，或對部分事實記憶
      欠明確，以致前後未盡相符；然其基本事實之陳述，若果與真實性無礙時，則
      仍非不得予以採信（最高法院七十四年度臺上字第一五九九號判例、九十二年
      度臺上字第五五六六號判決意旨參照）。又供述證據，關於犯罪之枝節事項，
      因承辦之公務員，於偵查之初，對於案情尚未瞭解，每無法充分掌握告訴人、
      證人陳述之每一細節，甚至有省略簡化告訴人、證人陳述之可能。因之，告訴
      人或證人之筆錄，前後雖稍有參差或相互間有所歧異時，事實審法院，非不可
      本於經驗法則，綜合全部訴訟資料，作合理之判斷，以定其取捨，非謂一有不
      符或矛盾，即應認其全部不可採。查本件告訴人於偵查中即指陳被告係自其身
      後攻擊，且證人丙○○於偵查中之證言亦證實被告確有二次出手攻擊告訴人之
      行為。雖然證人丙○○所述被告第一攻擊行為係攻擊告訴人左後腦部位，與告
      訴人於原審指述係攻擊其後背等語，並不一致，但有時因角度、身高關係，旁
      觀者之觀察與實際情形有所出入，屬一般社會經驗上可能發生之事，告訴人係
      身受攻擊之人，其感受受攻擊之位置必然較旁觀者為真確，告訴人於原審既已
      指稱：「被告就用拳頭打我二下，一拳打我後背，一拳打我右眼」等語，於本
      院審判期日具結證稱：「他打我的後背上方，我轉身過來，打到右眼」等語，
      並以手指明其第一次受攻擊處為後頸部下方、背部上方（見本院九十三年十二
      月十五日筆錄），自應以告訴人明確證述之受攻擊部位為可採。告訴人之未提
      出其背部受傷之診斷證明書，僅能認定其背部未成傷，要不影響其與證人丙○○所為被告有二次出手行為之陳述之證據價值。至於告訴人於本院初訊時固稱
      ：被告從其背後打到我後腦及右眼云云（見本院卷第二十頁），惟本院該次庭
      訊時未要求告訴人以手明確指出其受攻擊之部位，復未詢明被告從告訴人身後
      攻擊告訴人後腦後如何攻擊告訴人正面眼睛之過程，而告訴人於本院審判期日
      既明確指明其背部受攻擊之部位，且與其於原審所為指述相吻合，應足認告訴
      人於本院初訊時所述被告攻擊其後腦之語，應係受原審判決認定被告有攻擊其
      後腦記載之影響，尚不能據此否定告訴人所為被告有攻擊其背部上方之指述之
      證據價值。
    (五)證人丙○○於本院調查時固結證變異改稱：「（九十一年十月二十二日下午二
      時三十分在板橋派出所）我沒有看到丁○○毆打乙○○。那是乙○○載我到板
      橋派出所作筆錄的時候，在做筆錄之前，乙○○教我說，警察對我作筆錄時候
      ，要我說丁○○打他頸部打一下，眼睛打一下這樣，所以我在警詢中才會這麼
      講。在檢察官作證的時候我所說的話，也是乙○○教我說。丁○○從哪邊打我
      一下，從哪邊打我一下。（作完筆錄後）有在乙○○的家中喝酒，一直喝到九
      點多才離開。九十一年十月二十二日以後，乙○○每天開車接我上下班（至九
      十二年七月一日），這段期間，乙○○沒有告訴我眼睛不舒服。乙○○載我去
      派出所要我說，丁○○的母親在派出所指責我，乙○○要過去擋，丁○○就從
      乙○○臉部打一拳，這是乙○○在我做警詢筆錄時要我這麼講。因為在派出所
      作筆錄時，乙○○跟蕭在福在我後面，我沒有看到乙○○跟丁○○兩人有互相
      毆打或吵架的情形。（補充說明）在本案事發之後沒有多久，乙○○有跟我講
      說他要籌一筆錢娶越南新娘，開一家輪胎店的話」云云（見本院卷第三七頁至
      第四八頁）。惟經告訴人當庭否認證人丙○○所述，陳稱：「九十二年七月一
      日當天，我看丙○○交給我的行動電話通話紀錄，看到丙○○跟丁○○還有在
      來往聯絡的紀錄，我並沒有教丙○○這麼講。是九十二年七月一日我不再載丙○○上下班後，丙○○才懷恨這麼說。當時不是我打行動電話給丙○○，是丙○○用行動電話打我的行動電話，因為當時丙○○的手機被丁○○打壞掉了。
      我不承認被告講說我有缺錢才教丙○○說。當時丁○○確實有打我右眼沒有錯
      ，我在當天晚上十一點多，我右眼感覺好像有一個網子掉下來，我很害怕，後
      來我右眼就看不見，我打電話向我老闆邱天柱借二千元，又另外向朋友方雙順
      借三千元，方雙順載我去和平醫院」等語（見本院卷第四十頁至第四三頁）。
      查證人丙○○於本院所述其在場完全未看見任何打架或爭執之情形，核與其先
      前證述內容迥然不同。而告訴人於事發當時即有摀住眼睛向警員甲○○指述遭
      被告毆打眼部，為證人甲○○證述在卷，告訴人且於當日二十三時許至醫院掛
      急診醫治眼睛，嗣後並被證實右眼失明，而被告除於警詢中亦稱有打告訴人臉
      之外，於原審及本院審理時皆稱：當時我母親和丙○○在講話，乙○○推我母
      親（或稱：欲打我母親），我就出手推他，不曉得推到他那裡云云，亦承認其
      與告訴人在當場有衝突，證人丙○○於本院作證時竟稱：「這段期間，乙○○
      沒有告訴我眼睛不舒服，當時我沒有看到乙○○跟丁○○兩人有互相毆打或吵
      架的情形」云云，已見其於本院所述不實。又於警詢中，證人丙○○並未稱：
      被告有打告訴人頸部之語，且稱：「當時乙○○作勢要打蕭母，我亦有看見」
      等語，此亦顯非告訴人所會教導者，益見證人丙○○於本院調查時所述，實屬
      迴護被告之偽證之詞，要無足取。
    (六)證人甲○○於本院九十三年十二月三日庭訊時，固有證稱：「我記得被告是用
      臺語跟我說，他看乙○○手舉起來要打他母親，他看情形不對，丁○○出手要
      去擋他，我有問他擋他為何會打到，丁○○說一擋就打到臉部了」等語（見本
      院卷第一三九頁）。但證人甲○○同庭亦稱：案件太久，不敢確定是否做完筆
      錄再錄音云云。設若連是否做完筆錄再錄音應較為清楚之客觀事實，皆不復確
      定記憶，如何還會記得被告當時所述之語。再者，證人甲○○此部分證述與其
      先前於原審之上揭證述內容及上開被告警詢錄音所顯示之被告供述，亦顯有出
      入。是證人甲○○於本院所為之此部分證述，亦不足採，自不能執為有利於被
      告認定之證據。
    (七)證人即被告之母蕭許才於偵查中證稱：「我在派出所問廖女，既然妳不跟我兒
      子在一起，也不要打電話騷擾我們，我在和廖說的時候，乙○○推我一把，我
      就昏倒了，我沒看見我兒子是否有打他」云云（見偵查卷第十七頁背面）；於
      原審證稱：「那天因為丙○○和乙○○在旅社被我兒子丁○○看到，他們在旅
      社那裡拉拉扯扯，被警察帶回派出所。我兒子丁○○就打電話通知我到派出所
      ，我到派出所後，就要求丙○○不要騷擾我兒子，乙○○就衝過來準備要打我
      ，我就暈倒了。我沒有看到我兒子之後推乙○○的情形，等我清醒時就已經在
      亞東醫院」云云（見原審卷第二十頁）。對於告訴人當時是否有推其身體之舉
      動，證人蕭許才前後說法不一，而被告於警詢中亦未稱告訴人有推其母親之舉
      ，而僅稱：乙○○準備要打其母親，準備要推其母親，舉起手準備要打其母親
      云云，此見警詢筆錄及本院上揭勘驗筆錄記載自明，且告訴人及證人丙○○亦
      從未承認或證稱：告訴人有推被告母親之動作等語，則證人蕭許才於偵查中所
      稱：被告有推其身體云云，尚難採信。
    (八)辯護人另以被告係屬正當防衛為辯。按刑法第二十三條規定之正當防衛，必須
      對於現在不法之侵害始得為之，若不法侵害尚未發生，即被害人之加害與否，
      僅在顧慮之中，既非對於現在不法之侵害加以防衛，核與刑法第二十三條正當
      防衛之構成要件不合（最高法院八十四年度臺上字第一０五七號判決、同院九
      十二年度臺上字第二五八四號判決意旨參考）。查依被告於警詢時之供述及證
      人丙○○於警詢中之證述，告訴人當時固有舉起手作「欲」打蕭許才之姿勢，
      業見前述，但告訴人尚未有實際打向蕭許才之動作，亦為被告於警詢中供承在
      卷，則告訴人尚未為不法之侵害行為，被告實無防衛權可言，辯護人此部分抗
      辯，亦不能成立。
    (九)公訴人起訴意旨認被告係以重傷害之犯意攻擊告訴人右眼。惟按使人受重傷罪
      與普通傷害致重傷罪之區別，應以行為人於加害時有無使人受重傷之故意為斷
      ；至於被害人受傷之部位及加害人使用之方法，有時雖可作為認定有無重傷故
      意之心證，究不能據為絕對之標準。查被告因係見告訴人作勢欲打其母親，一
      時氣憤，出手攻擊告訴人二次，既見前述，本案純屬事出偶然，且被告攻擊告
      訴人眼部後，隨後未再有攻擊行為，則足見被告出手毆打告訴人確係因一時情
      緒所致，且非毫無節制，依此情形觀之，尚難認被告動手之初有致告訴人失明
      之犯意，而僅能認定其係基於普通傷害之犯意為本案犯行。公訴人認被告有使
      人重傷之犯意，固有未洽。惟被告出拳毆擊告訴人右眼，致告訴人受有右眼失
      明之重傷害，被告之傷害行為，與告訴人右眼失明重傷害之結果間，有相當因
      果關係，業見前述，又以拳毆擊人之眼睛部位，用力稍失過重，可能會導致本
      質上即較脆弱之眼睛受創失明，此應為一般客觀上所能預見者，雖不能認定被
      告本人當時主觀上亦有此一預見及故意，但其對於傷害行為之加重結果，自仍
      應負加重結果犯之責任。
    (十)綜上論述，本件事證明確，被告及辯護人所辯尚不足採，被告傷害致重傷犯行
      ，洵堪認定。
四、論罪科刑部分：
    (一)核被告基於普通傷害之犯意，揮拳毆擊告訴人右眼，致生告訴人右眼失明之重
      傷害結果，所為係犯刑法第二百七十七條第二項後段之傷害致重傷罪。公訴意
      旨認被告於出手之初即有使人受重傷之犯意，認被告係犯同法第二百七十八條
      第一項之重傷罪，容有未洽，業見前述，其起訴法條應予變更。
  　(二)本件被告雖不符合正當防衛之要件，但衡諸被告係因見告訴人作出欲打其母之
      姿勢，一時情急氣憤，而犯本案犯行之犯罪情狀及其犯罪之動機，其情尚有可
      憫恕之處，若論以刑法第二百七十七條第二項後段規定之最低度刑，尚嫌過重
　    ，爰依刑法第五十九條規定，酌量減輕其刑。
    (三)茲審酌被告前曾於九十一年間，因恐嚇取財案件，經臺灣板橋地方法院判處有
      期徒刑月，緩刑年，於九十一年七月二十九日確定，有臺灣高等法院被告
      全國前案紀錄表一份在卷可考，於緩刑期間為本案犯行，其本案犯罪之動機、
      手段、所受之刺激，告訴人所受之傷害，被告事後未賠償告訴人，且未坦承之
      犯行之態度等一切情狀，量處如主文所示之刑，以資懲儆。
五、撤銷原審判決之理由：
    (一)原審據以論罪科刑固非無見，惟被告於原審係經法院指定公設辯護人為其辯護
      ，依原審九十二年六月十七日審判期日筆錄之記載，到庭為被告辯護之公設辯
      護人為吳天明，而其辯護內容為：「公設辯護人陳述辯護意旨如辯護書所載」
      等語，但原審法官於九十二年六月二十三日批示附卷之公設辯護人辯護書，其
      具名者為黃青慧，俱有筆錄及辯護書在卷可憑，則此審判程序實有瑕疵。
    (二)被告第一次出手攻擊告訴人，係攻擊告訴人背部上方，原審認係攻擊左後腦，
      尚有誤認。又告訴人因被告攻擊行為致右眼失明，至本院審理時止，其右眼已
      無光覺，有國立臺灣大學醫學院附設醫院上開鑑定函文可證，原審此部分未及
      審酌，認告訴人右眼尚有光覺，亦有未合。
    (三)被告上訴意旨，否認犯罪，指摘原審判決不當，雖無理由，但原審判決既有上
      述可議之處，自應由本院將原審判決撤銷改判。
六、適用法律：
　　(一)刑事訴訟法第三百六十九條第一項前段、第三百六十四條、第二百九十九條第
　　　一項前段、第三百條。
　　(二)刑法第二百七十七條第二項後段、第五十九條。
七、證人丙○○於本院九十二年十一月十七日庭訊時具結之證言，應屬虛妄，其涉嫌
    偽證罪嫌部分，應由檢察官另案偵查，附此敘明。
本案經檢察官陳玉珍到庭執行職務。
中　　　華　　　民　　　國　　九十三　　年　　　十二　　月　　二十九　　日
                              臺灣高等法院刑事第九庭
                                  審判長法  官  李  文  成
                                        法  官  官  有  明
                                        法  官  王  復  生
右正本證明與原本無異。
如不服本判決，應於收受送達後十日內向本院提出上訴書狀，其未敘述上訴之理由者
並得於提起上訴後十日內向本院補提理由書（均須按他造當事人之人數附繕本）。
                                        書記官  王  宜  玲
中　　　華　　　民　　　國　　九十三　　年　　　十二　　月　　三十一    日
附錄：本案論罪科刑法條全文
刑法第二百七十七條第二項後段：
傷害人之身體或健康者，處三年以下有期徒刑、拘役或一千元以下罰金。
犯前項之罪因而致人於死者，處無期徒刑或七年以上有期徒刑；致重傷者，處三年以
上十年以下有期徒刑。
